最　高　行　政　法　院　判　決　　　　　　　　　　九十一年度判字第九○二號
　　再 審原 告　甲○○
　　再 審被 告　財政部高雄市國稅局
　　代　表　人　鄭宗典
右當事人間因綜合所得稅事件，再審原告對本院中華民國八十八年四月八日八十八年
度判字第八五八號判決，提起再審之訴。本院判決如左：
　　主  文
再審之訴駁回。
再審訴訟費用由再審原告負擔。
　　事  實
緣再審原告民國八十年度綜合所得稅結算申報，再審被告以其漏報取自國防部中山科
學研究院（下稱中科院）之薪資所得計新臺幣（下同）三一四、一六○元，乃核定補
徵稅額四○、八四一元。再審原告不服，申經復查，未准變更，提起訴願、再訴願，
遞遭決定駁回，遂提起行政訴訟，復經本院八十八年度判字第八五八號判決（下稱原
判決）駁回，再審原告以原判決有行政訴訟法第二百七十三條第一項第一款（修正前
行政訴訟法第二十八條第一款下同）再審事由，對之提起再審之訴，茲摘兩造訴辯
意旨於次：
再審原告起訴意旨略謂︰一、財政部稅制委員會於七十九年、八十三年、八十七年所
編印各版新舊所得稅彙編中，分別以七十九年十月十八日台財稅第00000000
0號、八十三年八月三十一日台財稅第000000000號、八十七年九月二十一
日台財稅第八七一九六五三六六號函再三的向人民宣示，凡未編入該年度版之「本部
及各權責機關所對外發布舊函示，非經其重行核定，一律不再援引適用」，經遍查其
七十九年、八十三年、八十七年版之所得稅法令彙編，皆未列入財政部六十八台財稅
三八五○一號函、行政院台八十四財三七○○七號函，依上開各年度版所得稅法令彙
編首揭各函示之意旨，應為無效之函示，必經各權責機關重新核定後，始重新生效，
是以財政部及行政院如欲起課中科院非軍職員工品位加給或技術津貼之稅賦，必須立
刻重新函示，方能起課，否則即違反「禁反言」之原則。二、本案爭議之要點之一為
財政部及其所屬各區國稅局身為行政主管機關，雖得本於職權依據所得稅法責成行政
釋示聲明應稅之主張，但自六十八年稽徵機關函示徵免原則以來至八十四年十一月十
七日確定應稅之期間，中科院依徵免原則認定免稅，並多次向桃園縣稅捐稽徵處及再
審被告據實說明，而主管機關除以右述七十九、八十三、八十七年所得稅法令彙編之
函示，及不作為之默示同意此部分免稅，導致長期以來中科院員工信賴此等主張，認
為財政主管機關以上開函示及不作為默示，乃基於行政一體原則，授權國防部及中科
院或其他公務機關之相互認定並合於行政行為明確性原則下，在實質上已存在信賴之
法律效力，因而作成生涯規劃，處置財產（復無扣繳憑單），故應有行政法上「信賴
保護」原則之適用，查「信賴保護原則」，係指人民信賴政府機關之決定，就其生活
關係已有適當之安排，政府機關應給予保護或給予合理補償而言。是以財稅機關在七
十九、八十三年版所得稅法令彙編中以首揭各函示之意旨及長期不作為之默示，所造
成之財政部六十八台財稅三八五○一號函無效的法律效力，應使中科院非軍職員工在
八十四年十一月十七日行政院台八十四財三七○○七號發布前享有「信賴保護」的利
益，此為財稅機關必須允諾的法律保護結果，實無關事業主（國防部或中山科學研究
院）承諾或應由事業主負擔之稅賦，因此往前補課中科院非軍職員工五年稅之處分顯
然違法。三、再按所得稅法第九十四條第一項明白規定扣繳義務人即中科院院長及主
辦會計，有先行代納稅義務人繳納之義務。固然同法第八十九條第二項有「扣繳義務
人未履行扣繳義務責任，而有行蹤不明或其他情事，致無從追究者，稽徵機關得逕向
納稅義務人徵收之」的述。卻完全不適用於中科院非軍職員工五年補課稅案中，因
為中科院為國家機關，扣繳義務人承命行事，不敢稍有僭越，復有國防部、行政院等
上級機關可資追究。更何況稅捐稽徵法第四十八條之三（修正條文）復有「納稅義務
人違反本法規定，適用裁處時之法律。但裁處前之法律有利於納稅義務人者，適用最
有利於納稅義務人之法律。」（從新從輕之原則）及中央法規標準法第十八條「．．
．但舊法規有利於當事人而新法規未廢除或禁止所聲請事項，適用舊法規。」（從優
原則）之立法旨意，皆明白律定認事用法原則，必須優先考慮對人民（納稅義務人）
最有利之部分後，仍然無法免除其責時，方得對人民（納稅義務人）處分，此為先進
民主國家所普遍遵行的原則，所以財政部及其所屬各區國稅局，直接向中科院非軍職
員工追課五年稅之處分，顯然有違所得稅法第九十四條第一項法定之程序正義，應請
鈞院撤銷原處分。四、又財政部六十八年台財稅三八五○一號徵免原則及行政院台八
十四財三七○○七號補充規定，明顯變更人民之權利、義務，有牴觸中央法規標準法
第五條、第六條之意旨，復未遵第七條．．．並即送立法院之規定，亦明顯違反程序
上之正義。五、就稅法而言，稅捐稽徵法為規範所有稅法（關稅、礦稅除外）之稽徵
程序，相對於所得稅法單就個人綜合所得稅及營利事業所得稅所為單純規範而言，則
稅捐稽徵法為稅法之普通法，所得稅法為所得稅之特別法。所以就中央法規標準法第
十六條「法規對其他法規所規定之同一事項而為特別之規定者，應優先適用之，其他
法規修正後，仍應優先適用。」特別法優於普通法原則，顯然稅捐稽徵法第二十一條
第一項第一款、第三款之規定，目標顯然應為中科院及其上級機關國防部、行政院。
綜上，請求廢棄原判決，撤銷原處分及一再訴願決定並為言詞辯論及命中科院參加訴
訟等語。
再審被告答辯意旨略謂：一、再審原告主張財政部稅制委員會於七十九、八十三、八
十七年度所編印各版新舊所得稅法令彙編中，分別以七九台財稅第00000000
0號函、八三台財稅第000000000號函、八七台財稅第八七一九六五三六六
號函釋示，凡未編入該年度版之以前發布之所得稅釋示函令，非經重行核定，一律不
再援引適用，而財政部六十八台財稅三八五○一號函、行政院台八十四財三七○○七
號函皆未列入上開彙編中，應為無效之函示云云；查上開所得稅法令彙編所列之釋示
函令包括歷年所得稅有關事項之釋示而足以援為依據者，每於重編時經研審而有不予
編列者，包括因稅法之修正或變更已不再適用者、對於同類案件先後多次釋示顯有重
複者、法有明文毋庸再為釋示者等等情形，上述兩函釋不再列入上開所得稅法令彙編
中，係屬對於同類案件先後多次釋示顯有重複者、法有明文毋庸再為釋示者（按有關
本案「科技品位加給」或「技術津貼」等津貼有財政部七十三年台財稅第五五二三九
號函釋及七十四年台財稅第一五五九○號函釋可作通則適用），並非因稅法之修正或
變更已不再適用者，再審原告顯然誤解上開所得稅法令彙編編列之修訂原則，所訴並
不足採。況鈞院判決系爭所得為應稅所得，主要係依據所得稅法第四條第一項第八款
及第十四條第一項第三款之規定，故再審原告所指上述財政部及行政院函釋是否納入
所得稅法令彙編及得否援用，並不影響原判決。二、又再審原告於本訴狀仍同於復查
、訴願、再訴願及行政訴訟時一再執意主張基於信賴保護及不溯既往原則，不應補課
五年稅等語，上開主張業經鈞院八十八年度判字第八五八號判決書詳予論駁在案。再
審原告訴稱財政部及其所屬各區國稅局直接向中科院非軍職員工追課五年稅之處分，
顯然有違所得稅法第九十四條第一項法定之程序主義云云，按所得稅法第九十四條第
一項規定者為有關扣繳稅款之退補，其立法理由為明定扣繳不符時，由扣繳義務人退
還或代為補繳，並向納稅義務人追償；該法條主要係規範扣繳義務人應依法扣繳之作
為，而本案系爭所得之補課及稅款之補徵則立據於再審原告所領「科技品位加給」或
「技術津貼」自始即屬薪資所得，應依法合併申報繳稅，是被告機關之補徵作為並未
違反所得稅法第九十四條第一項規定。三、再審原告另訴稱依稅捐稽徵法第二十一條
第一項第一款、第三款之規定，課稅目標應為中科院及其上級機關國防部、行政院等
，按稅捐稽徵法第二十一條規定者為稽徵機關課徵納稅義務人稅捐之核課期間，並未
述及稅捐核課對象之歸屬，再審原告提起本件之訴應係對該法規之誤解。綜上，再審
原告所訴各點皆非屬修正前行政訴訟法第二十八條第一項第一款規定適用法顯有錯誤
之情形，是應無再審理由，請予駁回再審之訴等語。
　　理  由
按行政訴訟當事人對本院之判決提起再審之訴，必須具有行政訴訟法第二百七十三條
第一項所列各款情形之一者，或該條第二項之情形始得為之，而該條第一項第一款所
謂適用法規顯有錯誤者，係指原判決所適用之法規與該案應適用之現行法規相違背或
與解釋判例有所牴觸者而言，至於法律上見解之歧異，再審原告對之縱有爭執，要難
謂為適用法規顯有錯誤，而據為再審之理由。原判決以：『按中華民國政府或外國政
府，國際機構、教育、文化、科學研究機構、團體，或其他公私組織，為勵進修、
研究或參加科學或職業訓練而給與之學金及研究、考察補助費等所得，免納所得稅
。但受領之學金或補助費，如係為授與人提供勞務所取得之報酬，不適用之，為行
為時所得稅法第四條第八款所規定。又凡公、教、軍、警、公私事業職工薪資及提供
勞務者之所得，為薪資所得，該項所得之計算，以在職務上或工作上取得之各種薪資
收入為所得額；前項薪資包括薪金、俸給、工資、津貼、歲費、金、紅利、各種補
助費及按月或按年分期給付之退休金或養老金。但為雇主之目的，執行職務而支領之
差旅費、日支費及加班費不超過規定標準者，及依同法第四條規定免稅之項目，不在
此限，復為同法第十四條第一項第三類所明定。本件原告（即再審原告，下同）八十
年度綜合所得稅結算申報，被告（即再審被告，下同）初查以其漏報取自中科院之薪
資所得三一四、一六○元，乃核定補徵稅額四○、八四一元。原告不服，以系爭所得
係研究補助費，依行為時所得稅法第四條第八款規定，應屬免稅所得，且系爭所得係
依研究計畫專案申請及依各員工參與程度分別計算發放，並非定額給付，於會計上採
按月給付僅屬權衡變通辦法，其性質符合財政部六十八年十一月三十日台財稅第三八
五○一號函釋，稽徵機關逐年至中科院查閱相關會計資料，亦對系爭所得未予扣繳一
節未予置理，中科院據以認定系爭研究補助費係屬免稅所得，應屬合法、適當，稽徵
機關於經過數年後始為應稅主張，有違信賴原則云云。申經復查結果，以原告為中科
院非軍職員工，八十年度領取自中科院薪資中之三一四、一六○元屬品位加給，為其
所不爭，而中科院之預算雖分別依計畫編列人事費支應員工之各項給與，然領受科技
品位加給或技術津貼之非軍職人員，無論配屬之單位或參與不同計畫，悉依該院所訂
「科技人員品位加給支給標準表」「技術員薪給標準表」之等級，每月按職級定額領
取科技品位加給或技術津貼。中科院聘僱人員之約定事項亦載明薪給除實物代金及眷
補費外，包括全部給與，業經財政部台灣省北區國稅局所屬大溪稽徵所赴中科院查閱
資料瞭解無誤，並為中科院八十一年十一月三日八十一訓誠字第一六八七三號函所明
示，系爭品位加給自始即屬薪資所得，自應依法合併申報繳稅，原核定並無不合，乃
未准變更。原告起訴除仍執前詞外，並以系爭所得是否屬免稅之研究補助費，應依其
本質審查，而非逕依給付方式認定。中科院係按個案計畫編列研究補助費，而非通案
編列，至其依研發人員職等按月給付科技品位加給或技術津貼，乃鑑於參與研發者之
能力、經驗、資歷之不同，且國防科技之研發經年累月，倘不採按月支給，不足以維
持研發人員生活，應不影響系爭所得屬個案給付之本質，應有所得稅法第四條第八款
規定及財政部（六八）台財稅第三八五○一號函釋第二點免納所得稅之適用。且系爭
所得早在六十八年起即經認定免稅。被告所為科稅處分，有悖租稅法定、信賴保護及
不溯及既往原則云云。惟查中科院之預算雖分別依計畫編列人事費支應其員工之各項
給與，實際上領受科技品位加給或技術津貼之非軍職人員，無論配屬之單位或參與不
同計畫，悉依該院所定「科技人員品位加給支給標準表」、「技術員薪給標準表」之
等級，每月按職級定額領取科技品位加給或技術津貼。且該院與其聘僱人員之約定事
項亦載明所指薪給，除實物代金及眷補費外，包括全部給與，其非軍職人員所領受之
科技品位加給或技術津貼，核屬因提供勞務所取得之報酬，應無行為時所得稅法第四
條第八款免納所得稅規定之適用。再查財政部台灣省北區國稅局於八十二年間派員前
往該院瞭解結果，其支付非軍職人員之科技品位加給及技術津貼確係按月給付方式，
復經中科院八十一年十一月三日訓誠字第一六八七三號函說明該院各類薪資扣繳所
得稅狀況：「以該院於年度開始即訂有各項研究計畫，並按照研究計畫逐月實施。各
項研究計畫除一般經費外，為獎勵科技人員竭盡心智參與研發工作，另編列研發人員
研究補助費及技術津貼。為便利作業，研發人員研究補助費係採按月發放方式，再經
由成本歸戶手續，回歸計畫預算內（研究補助費採個案給付，必將增加人力及作業之
負擔，不符經濟效益）」等語，足見中科院給付非軍職員工之品位加給及技術津貼之
所得，屬經常性研究補助費給與，且依職級按月定額支給，為提供勞務所取得之報酬
，依行為時所得稅法第四條第八款但書及第十四條第三類之規定，核非免稅之薪資所
得。系爭應納稅款既未逾稅捐稽徵法第二十一條所定核課期間，被告依上開行為時所
得稅法規定，發單補徵稅款，即與租稅法定原則無違。又財政部（六十八）台財稅第
三八五○一號函釋已明白指出，凡依職級按月定額發給者，應屬研究人員之薪資所得
，所得人應申報課稅，並未就依職級按月定額給付之系爭所得准予免稅之承諾。而稽
徵機關怠於所得稅法第九十五條規定調查督促扣繳義務人依規定辦理扣繳，亦不意味
有免納稅款之默示，原告依法應申報系爭所得而未申報，被告依法補徵，即與信賴保
護原則無違。從而被告復查決定維持原核定依首揭規定補徵原告稅款四○、八四一元
，一再訴願決定遞予維持，均無違誤。原告起訴意旨難謂有理，應予駁回。』為由，
乃依修正前行政訴訟法第二十六條後段，判決駁回再審原告在前訴訟程序之訴。核其
所適用之法規與該案應適用之現行法規並無違背，與解釋判例，亦無牴觸，並無所謂
適用法規顯有錯誤之情形；再審原告以前揭事實欄所載理由，主張原判決適用法規顯
有錯誤，核屬法律上見解之歧異；從而再審原告主張原判決有行政訴訟法第二百七十
三條第一項第一款（相當於修正前行政訴訟法第二十八條第一款）之再審事由提起本
件再審之訴，揆諸首揭說明，殊難認有再審理由，應予駁回。本件事證已臻明確，已
無行言詞辯論及命中科院參加訴訟之必要，併此明。
據上論結，本件再審之訴為無理由，爰依行政訴訟法施行法第二條、第三條、行政訴
訟法第二百七十八條第二項、第九十八條第三項前段，判決如主文。
中　　華　　民　　國　　九十一　　　年　　　六　　　　月　　　六　　　　日
                    最 高 行 政 法 院  第 三 庭
                                審 判 長 法  官　　　葉　振　權
                                         法  官      林　家　惠
                                         法  官　　　吳　錦　龍
                                         法  官　　　劉　鑫　楨
                                         法  官　　　吳　明　鴻
右  正  本  證  明  與  原  本  無  異
　　　　　　　　　　　　　　　　　　　　 法院書記官　莊　俊　亨
中　　華　　民　　國　　九十一　　　年　　　六　　　　月　　　六　　　　日
